【裁判字號】    99,簡上,750
【裁判日期】    990831
【裁判案由】    詐欺
【裁判全文】
臺灣板橋地方法院刑事判決             99年度簡上字第750號
上  訴  人
即  被  告  丙○○○
上列上訴人因被告犯詐欺案件，不服本院於民國99年5 月21日所
為之99年度簡字第4413號第一審簡易判決（聲請簡易判決處刑案
號：臺灣板橋地方法院檢察署99年度偵字第11836 號）提起上訴
，本院管轄第二審之合議庭判決如下：
    主  文
原判決撤銷。
丙○○○幫助意圖為自己不法之所有，以詐術使人將本人之物交
付，處拘役伍拾玖日，如易科罰金，以銀元參佰元即新臺幣玖佰
元折算壹日，減為拘役貳拾玖日，如易科罰金，以銀元參佰元即
新臺幣玖佰元折算壹日。
    事  實
一、丙○○○可預見任意將其所有之存摺及提款卡等物交付與他
    人，足供他人用為詐欺取財之犯罪後收受被害人匯款，以遂
    其掩飾或隱匿犯罪所得財物目的之工具，竟不違背其本意而
    基於幫助詐欺犯意，於民國94年7 月31日前之某時許，在不
    詳處所，將其所申設臺北富邦商業銀行板橋分行0000000000
    00號之金融機構帳戶存摺、金融卡及密碼，以不詳代價，交
    付予某成年之犯罪集團成員。該名成年人於取得丙○○○前
    揭帳戶後，即與所屬犯罪集團成員，共同基於意圖為自己不
    法所有之犯意聯絡，由該犯罪集團推派一真實姓名年籍不詳
    之成年成員，於94年7 月31日凌晨4 時許，在網路上與甲○
    ○交談，並佯稱欲與甲○○援交，要求甲○○前往自動櫃員
    機按指示操作云云，使甲○○陷於錯誤，於同年8 月1 日凌
    晨2 時39分許、2 時46分許、2 時50分許操作自動櫃員機，
    而接續以匯款方式將新臺幣（下同）37,000元、50,000元、
    12,000元，共計99,000元匯入丙○○○上開帳戶內，旋即遭
    人提領一空。
二、案經桃園縣政府警察局桃園分局報請臺灣桃園地方法院檢察
    署呈請臺灣高等法院檢察署移轉臺灣板橋地方法院檢察署檢
    察官偵查後聲請以簡易判決處刑。
    理  由
一、訊據上訴人即被告丙○○○對於有向臺北富邦商業銀行板橋
    分行申請設立前揭帳戶且對本件各該被害人因遭詐騙而將詐
    騙金額匯入各該帳戶等情，固不爭執，然矢口否認有為幫助
    詐欺之犯行，並辯稱：於94年7 月25日前往臺北縣立醫院診
    療，因醫生囑咐住院治療，伊將隨身攜帶之存摺、印鑑及提
    款卡放入機車置物箱內，嗣於94年8 月4 日出院時，發現機
    車後座遭人破壞，存摺、印章及提款卡遭竊云云。經查：
  (一)有關臺北富邦商業銀行板橋分行000000000000號帳戶係被告
    丙○○○向前開金融機關所申請開立之事實，業據被告丙○
    ○○於警詢、偵查及本院審理中供認不諱（見臺灣桃園地方
    法院檢察署99年度偵字第1756號偵查卷宗第2 背面至3 、42
    頁及本院99年度簡上字第750 號卷第18背面頁），復有臺北
    富邦商業銀行板橋分行函檢附被告丙○○○前揭帳戶交易明
    細表及客戶基本資料各1 件（見同上偵查卷宗第32至34頁）
    。
  (二)又有關告訴人甲○○遭詐欺之經過，業據告訴人甲○○於警
    詢中指訴歷歷（同上偵查卷宗第7 頁），並有臺北富邦銀行
    自動櫃員機交易明細表3 紙影本、臺北富邦商業銀行板橋分
    行函檢附被告丙○○○前揭帳戶交易明細表1 件在卷可參（
    見同上偵查卷宗第11、32至34頁），是足認告訴人甲○○有
    於上揭時地遭詐欺並匯款至被告丙○○○前揭帳戶之情。
  (三)至被告丙○○○雖以前詞置辯，惟況按依常情一般人領取存
    摺、提款卡、印章等重要金融理財工具，當會以分別保管以
    防遺失或作其他妥適之保管，被告丙○○○所辯將上開存摺
    、提款卡、印章等物同置於機車車廂內而同時遺失一事，實
    屬匪夷所思。另按一般人領取存摺、提款卡等重要金融理財
    工具，當會嚴加保管以防遺失，且若有遺失，衡諸常情，當
    向該金融機構辦理掛失，以免受有損失，而證人乙○○於本
    院審理中證稱：被告出院時，伊看到機車被撬開，裡面東西
    不見等語（見本院99年度簡上字第750 號卷第32背面頁），
    且被告丙○○○雖於偵查及本院審理時均供述：伊發現上開
    存摺遺失後，有掛失云云，惟參之臺北富邦商業銀行板橋分
    行函載明：丙○○○開立於本單位帳戶，未有掛失存摺、印
    鑑及提款卡之情，此有上開臺北富邦商業銀行板橋分行函1
    紙（見同上偵查卷宗第32頁），而被告丙○○○之智識程度
    無異於一般人，應知其所有之上開帳戶存摺、提款卡及印章
    等物遭竊後，極易遭他人不法利用，應立即向職司偵查犯罪
    權限之警察機關報案，提供可用線索，俾以立刻追查竊盜犯
    嫌，及向開戶銀行辦理掛失止付手續，避免自身因金融機構
    帳戶之存摺、提款卡及印章遭竊而受有財產損失或遭他人用
    以供犯罪使用，始符常情，何以未見其辦理掛失之補救措施
    ，此亦與常情有悖。復參以帳戶存摺遺失者若至金融機構辦
    理掛失止付，犯罪集團將無法提領詐得款項，且犯罪集團若
    未得原帳戶所有人同意加以使用，所詐得款項亦有可能被原
    帳戶所有人提領一空，故犯罪集團衡情均不致以遺失之帳戶
    作為存取犯罪所得之用。再觀被告丙○○○前開帳戶，有多
    筆金額存入現金後，立刻於同日分次將該筆現金提領殆盡，
    有前揭帳戶之歷史交易明細資料各1 份在卷可稽，是以前開
    帳戶之異常使用情形，顯一般人使用金融工具之習慣所能解
    釋。又細究本件犯罪集團提領方式係持金融卡向自動櫃員機
    提領，若無被告丙○○○之密碼，犯罪集團成員如何提領。
    綜上所述，是被告丙○○○所辯，顯係事後推諉卸責之詞，
    不足採信，被告丙○○○所有之上開帳戶之存摺、金融卡、
    印章及密碼等物，應係被告丙○○○主動提供予不詳之犯罪
    集團成員使用無訛。
  (四)末按金融存款帳戶，事關存戶個人財產權益之保障，與存戶
    之印鑑章、提款卡結合，其專屬性、私密性更形提高，除非
    本人或與本人具密切之關係者，難認有何理由可自由流通使
    用該存摺、印鑑章、提款卡，一般人亦均有應妥為保管存摺
    、印鑑章、提款卡，以防止被他人冒用之認識，縱有特殊情
    況偶有將存摺、印鑑章、提款卡交付他人之需，亦必深入瞭
    解其用途後再行提供以使用，恆係吾人日常生活經驗與事理
    ；且金融帳戶為個人理財之工具，申請開設金融帳戶並無任
    何特殊之限制，一般民眾皆可以存入最低開戶金額之方式申
    請開戶，一個人可以在不同之金融機構申請多數之存款帳戶
    使用，並無何困難，此乃眾所周知之事實，則依一般人之社
    會生活經驗，苟見非親非故之人不以自己名義申請開戶，反
    而以出價蒐購或租用之方式向他人蒐集金融機構帳戶供己使
    用，衡情當知悉蒐集金融帳戶者，係將所蒐集之帳戶用於從
    事財產犯罪。況觀諸現今社會上，犯罪集團蒐購人頭帳戶，
    持以作為信貸、手機簡訊詐欺取財或恐嚇取財等事，常有所
    聞，被告將上開帳戶之存摺、提款卡及密碼，交付姓名、年
    籍不詳之犯罪集團成員使用，被告自可預見該收集帳戶之人
    可能將之用來從事詐欺取財等財產犯罪，作為詐欺取財之人
    頭帳戶，以收取被害人匯入之款項，惟其竟仍將其帳戶存摺
    、金融卡、密碼交付該來路不明之人，其顯具有縱有人以其
    金融帳戶實施詐欺取財等財產犯罪亦不違背其本意之幫助意
    思甚明。又按刑法上之幫助犯，係對於犯罪與正犯有共同之
    認識，而以幫助之意思，對於正犯資以助力，而未參與實施
    犯罪之行為者而言（參照最高法院88年度台上字第1270號判
    決意旨參照），茲查本件被告丙○○○提供其所有帳戶之相
    關物件予犯罪集團成員使用，致使被害人甲○○受詐欺，將
    款項轉入被告丙○○○提供之帳戶，惟此僅係就他人詐欺犯
    行提供助力，是雖卷內事證並無積極證據證明被告丙○○○
    知悉實施詐欺者將如何犯罪，而無法於本件認定被告丙○○
    ○有實施詐欺犯行之共同犯意聯絡，但被告丙○○○應對金
    融帳戶交付他人使用，可能遭持以從事財產犯罪有所認知，
    其有幫助他人犯詐欺罪之意甚明。
二、查刑法及刑法施行法部分條文業經修正公佈，並於被告行為
    後即95年7 月1 日施行，另罰金罰鍰提高標準條例亦於被告
    行為後即98年4 月29日經公佈廢止。而按修正後刑法第2 條
    第1 項之規定，係規範行為後法律變更所生新舊法律比較適
    用之準據法，於修正後刑法施行後，應適用修正後刑法第2
    條第1 項規定之從舊從輕之原則為比較。修正後刑法第2 條
    第1 項係採從舊從輕原則，適用最有利於行為人之法律。比
    較時應就罪刑有關之共犯、未遂犯、連續犯、牽連犯、結合
    犯，以及累犯加重，自首減輕暨其他法定加減原因（如身份
    加減）與加減例等一切情形，綜其全部之結果而為比較。關
    於易科罰金之折算標準、易服勞役之折算標準及期限、罰金
    與死刑是否併予執行、多數有期徒刑定應執行之刑時之最高
    刑期之限制等之修正，事涉行為人易刑折算標準金額之多寡
    與期限之長短及定執行刑時能否就罰金刑併予執行或有期徒
    刑定應執行之刑時最高度之限制，應依修正後刑法第2 條第
    1 項規定，適用最有利於行為人之法律。惟如新舊法處罰之
    輕重相同，即無有利或不利之情形，無比較適用之問題，非
    修正後刑法第2 條第1 項所指法律有變更，即無修正後刑法
    第2 條第1 項之適用，應依一般法律適用原則，適用裁判時
    法。惟如逕行適用行為時法，因結果並無不同，對判決不生
    影響，上訴審毋庸撤銷改判（以上參考最高法院95年5 月23
    日刑事庭第8 次會議決議、95年11月7 日第21次刑事庭會議
    紀錄及最高法院24年上字第4634號、24年上字第5292號判例
    ）。又按比較法律孰為有利於行為人時，應就罪刑有關之一
    切情形，比較其全部之結果，而為整個之適用，不能割裂而
    分別適用有利益之條文，最高法院27年上字第2615號著有判
    例，亦即基於「法律一體適用」之原則，於新舊法之比較，
    亦不應一部適用新法、一部適用舊法，且此處所指「一體適
    用」、「禁止一部適用」，係指相同法條內之「要件及效果
    」不應割裂適用，而一部適用新法、一部適用舊法；或法律
    效果相牽涉，而有牽連關係之法條，不應僅取其一部適用舊
    法，他部卻適用新法而言。茲就與本件相關之法律變更新舊
    法比較結果分述如下：
  (一)修正增訂之刑法施行法第1 條之1 規定：「中華民國九十四
    年一月七日刑法修正施行後（按指九十五年七月一日），刑
    法分則編所定罰金之貨幣單位為新臺幣。九十四年一月七日
    刑法修正時，刑法分則編未修正之條文定有罰金者，自九十
    四年一月七日刑法修正施行後，就其所定數額提高為三十倍
    。但七十二年六月二十六日到九十四年一月七日新增或修正
    之條文，就其所定數額提高為三倍」，是前開規定已將刑法
    分則編所定罰金之貨幣單位定為新臺幣，並提高30倍或3 倍
    ，而逕排除現行法規所定貨幣單位折算新臺幣條例、罰金罰
    鍰提高標準條例之適用，則罰金罰鍰提高標準條例之廢止，
    對於刑法分則所定之罰金刑，應不生影響；又修正刑法第41
    條，自95年7 月1 日施行，其修正重點係將易科罰金折算標
    準由1 元以上3 元以下折算一日，修正為以新臺幣1,000 元
    、2,000 元或3,000 元折算一日，刑法第41條經修正，併已
    適度反應經濟水準，故罰金罰緩提高標準第2 條已無存在必
    要，併予刪除，從而，98年4 月29日廢止罰金罰鍰提高標準
    條例對於刑法第41條第1 項易科罰金折算標準亦不生影響。
    故本件就被告所涉刑法分則之罪之法定罰金刑上限及易科罰
    金折算標準，均不因罰金罰鍰提高標準條例於98年4 月29日
    公佈廢止致本件適用第16次刑法修正施行日即95年7 月1 日
    後至98年4 月29日廢止罰金罰鍰提高標準條例前之規定或適
    用98年4 月29日廢止罰金罰鍰提高標準條例後之規定而有異
    ，則依前述意旨，就本件於第16次刑法修正後所應適用之規
    定，僅依裁判時即罰金罰鍰提高標準條例於98年4 月29日廢
    止後之規定即可，從而，關於本件各方面於第16次刑法修正
    後比較新舊法何者有利，僅就第16次刑法修正生效前即95年
    7 月1 日前之規定與第16次刑法修正後併罰金罰鍰提高標準
    條例廢止後即98年4 月29日後之規定比較即可，合先敘明。
  (二)關於刑法第339 條第1 項法定罰金刑上限為1,000 元，而被
    告行為時依罰金罰鍰提高標準條例第1 條規定，最高可提高
    至10倍，又依現行法規所定貨幣單位折算新臺幣條例第2條
    規定以3 倍折算貨幣單位為新臺幣後，則被告行為時之罰金
    刑上限為新臺幣30,000元；而刑法修正後，依刑法施行法第
    1 條之1 第2 項規定，因刑法第339 條第1 項非屬經修正或
    新增訂之規定，故其罰金單位換算應以30倍為新臺幣，換算
    後同為新臺幣30,000元，是關於刑法第339 條第1 項之法定
    罰金刑上限，刑法修正後，於被告並無有利或不利之情形，
    則關於法定罰金刑之上限逕依修正後規定即可。另關於法定
    罰金刑最低度部分，由修正前刑法第33條第5 款規定為銀元
    1 元以上，依罰金罰鍰提高標準條例第1 條前段提高為2 倍
    ，再依現行法規所定貨幣單位折算新臺幣條例第2 條規定以
    3 倍折算貨幣單位為新臺幣後為新臺幣6 元，修正後刑法第
    33條第5 款則修正為新臺幣1,000 元以上，以百元計算，比
    較行為時法與裁判時法，關於修正之罰金刑最低度部分，行
    為時法較有利於被告。
  (三)又被告行為後，刑法第41條已修正，就易科罰金之折算標準
    部分，由修正前刑法第41條第1 項前段規定得以銀元1 元以
    上3 元以下折算1 日，並依刪除前罰金罰鍰提高標準條例第
    2 條規定提高100 倍為銀元100 元以上300 元以下，再依現
    行法規所定貨幣單位折算新臺幣條例第2 條規定以3 倍折算
    貨幣單位為新臺幣300 元以上900 元以下；修正後刑法第41
    條第1 項前段則修正為得以新臺幣1,000 元、2,000 元或3,
    000 元折算1 日，經比較結果，以行為時法較有利於被告，
    自應依修正後刑法第2 條1 項前段之規定，適用行為時法，
    並依修正前刑法第41條第1 項前段、修正前罰金罰鍰提高標
    準條例第2 條規定，諭知易科罰金之折算標準。
  (四)本件被告行為後法律有變更，關於幫助犯之規定，修正前、
    後刑法第30條第1 項、第2 項僅就「幫助他人犯罪」修正為
    「幫助他人實行犯罪行為者」，及將「從犯」修正為「幫助
    犯」，以使文義明確文字修正，對被告而言尚無利與不利之
    情，依前揭最高法院刑事庭會議紀錄之決議，自應適用裁判
    時刑法之規定。
三、論罪科刑部分：
    按幫助犯之成立，主觀上行為人須有幫助故意，客觀上須有
    幫助行為，意即需對於犯罪與正犯有共同之認識，而以幫助
    之意思，對於正犯資以助力，而未參與實施犯罪之行為者而
    言，最高法院75年度臺上字第1509號、88年度臺上字第1270
    號判決意旨可資參照。查被告林致宇將前開帳戶存摺、金融
    卡及密碼交予真實姓名年籍不詳之成年人，再由該犯罪集團
    真實姓名年籍不詳之成年成員向各被害人施以詐術而收取財
    物，惟被告係以幫助詐欺取財之犯意為之，供作贓款匯入、
    提領之帳戶，僅係就他人之詐欺取財之犯行提供助力，屬構
    成要件以外之行為，復查無可認與渠等有犯意聯絡、行為分
    擔情事，應祇論以幫助犯。核被告丙○○○所為，係犯刑法
    第30條第1 項前段、第339 條第1 項之幫助詐欺取財罪。又
    被告係基於幫助之犯意而為非屬詐欺取財犯行之構成要件行
    為，為幫助犯，爰依刑法第30條第2 項之規定，按正犯之刑
    減輕之。另本件被告犯罪後，中華民國九十六年罪犯減刑條
    例業已制定，經總統於96年7 月4 日公佈，同年月16日生效
    施行，查本件被告犯罪時間，係在96年4 月24日以前，所犯
    詐欺罪，雖係該條例第3 條第1 項第15款所列之罪，惟衡其
    所犯情節，其宣告刑若無量處逾有期徒刑一年六月之刑，有
    中華民國九十六年罪犯減刑條例第2 條第1 項、第3 條等規
    定之適用。
四、原審以被告丙○○○所犯幫助詐欺取財罪，罪證明確，予以
    論罪科刑，固非無見，惟查：(一)原審未論究敘及上開刑法之
    新舊法比較，尚有疏漏；(二)又原審於上開減刑條例制定生效
    施行後，未審酌適用該條例規定予以減刑，於法亦有未合。
    本件被告上訴仍執陳詞，否認犯行，固無可採，惟原審判決
    既有上開可議之處，仍應由本院予以撤銷改判。爰審酌被告
    提供帳戶予詐欺集團使用，所為已影響社會正常交易安全，
    增加被害人尋求救濟之困難，並使犯罪之追查趨於複雜，暨
    其素行、犯罪之動機、目的、手段、生活狀況、智識程度、
    所獲不法利益及犯罪後之態度等一切犯罪情狀，量處如主文
    所示之刑，並諭知易科罰金之折算標準。又被告所犯幫助詐
    欺罪，其犯罪時間係在96年4 月24日前，合於減刑要件，應
    依中華民國九十六年罪犯減刑條例規定，依該條例第7 條規
    定，應於裁判時減其宣告刑，減其刑為二分之一，並諭知易
    科罰金之折算標準。
五、另被告丙○○○所交付供詐欺集團使用之存摺、提款卡、印
    章等物，雖係提供充為幫助該詐欺集團行騙所用，惟存摺、
    提款卡依金融機構與客戶之契約，係由金融機構提供予客戶
    使用，客戶結清帳戶時須將存摺及提款卡繳回，而客戶如有
    留存存摺必要時，則由金融機構於該存摺註記作廢等字樣後
    ，客戶始得留存等情觀之，金融存摺及提款卡在金融機構尚
    未作廢前，其所有權應仍屬金融機構所有，自不得宣告沒收
    。
據上論斷，應依刑事訴訟法第455 條之1 第1 項、第3 項、第36
9 條第1 項前段、第364 條、第299 條第1 項前段，刑法第2 條
第1 項前段、第30條、第339 條第1 項、修正前之刑法第41條第
1 項前段，刑法施行法第1 條之1 第1 項、第2 項前段，罰金罰
鍰提高標準條例第1 項前段、修正前之罰金罰鍰提高標準條例第
2 條，中華民國九十六年罪犯減刑條例第2 條第1 項第3 款、第
7 條，判決如主文。
本案經檢察官簡志祥到庭執行職務。
中    華    民    國    99    年    8     月    31    日
                  刑事第一庭審判長法  官  王復生
                                  法  官  陳世旻
                                  法  官  連雅婷
以上正本證明與原本無異。
不得上訴。
                                  書記官  郭晉良
中    華    民    國    99    年    8     月    31    日
附錄論罪科刑依據之法條：
中華民國刑法第339 條（普通詐欺罪）
意圖為自己或第三人不法之所有，以詐術使人將本人或第三人之
物交付者，處5 年以下有期徒刑、拘役或科或併科1 千元以下罰
金。
以前項方法得財產上不法之利益或使第三人得之者，亦同。
前二項之未遂犯罰之。

司法院資訊處製作；財團法人民間司法改革基金會備份。
